【裁判字號】    97,交聲,3029
【裁判日期】    971216
【裁判案由】    聲明異議
【裁判全文】
臺灣彰化地方法院交通事件裁定        97年度交聲字第3029號
原處分機關  交通部公路總局臺中區監理所彰化監理站
即移送機關
異  議  人  甲○○
即受處分人
上列異議人即受處分人因違反道路交通管理處罰條例案件，對於
交通部公路總局臺中區監理所彰化監理站民國97年12月5 日所為
之處分（原處分案號：彰監四字第裁64—437598），聲明異議，
本院裁定如下：
    主  文
原處分撤銷。
甲○○不罰。
    理  由
一、原處分意旨略以：本件異議人即受處分人駕駛車牌號碼QS-6
    017 號自小客車，於民國88年12月14日上午11時40分許，行
    經國道三號北向54公里處，因「在高速公路超速行駛、駕駛
    車輛未隨身攜帶駕駛執照」之違規事實，為內政部警政署國
    道公路警察局第六警察隊以其有違反道路交通管理處罰條例
    第33條及同條例第25條第1 項第3 款之行為，以公警局字第
    437598號違反道路交通事件通知單當場擎單舉發，並於97年
    12月5 日分別以彰監四字第裁00－000000號裁決書，裁處罰
    鍰新臺幣（下同）6600元，於法應無不合等語。
二、本件異議意旨略以：異議人於88年12月14日並未至違規地點
    ，請鈞院詳查；且異議人早於90年間即提出申訴，卻遲至97
    年12月5 日才收受裁決書，爰依法聲明異議等語。
三、按時效制度不僅與人民權利義務有重大關係，且其目的在於
    尊重既存之事實狀態，及維持法律秩序之安定，與公益有關
    ，須逕由法律明定，自不得授權行政機關衡情以命令訂定或
    由行政機關依職權以命令訂之；在法律未明定前，應類推適
    用關於請求權消滅時效期間之規定。至於時效中斷及不完成
    ，於相關法律未有規定前，亦應類推適用民法之相關條文（
    司法院88年1 月29日大法官釋字第474 號解釋理由書參照）
    。而86年4 月23日修正、86年6 月1 日施行之道路交通管理
    處罰條例第90條規定：「違反本條例之行為，自行為成立之
    日起，為有連續或繼續之狀態者，自行為終了之日起，逾三
    個月不得舉發」，既未就裁罰時效設有規定，依上開大法官
    會議解釋意旨，在行政罰法未公佈施行前，自應類推相關法
    律規定。而公法上之請求權，除法律另有特別規定外，因5
    年間不行使而消滅，行政程序法第131 條第1 項定有明文，
    此雖係有關公法上請求權時效，與違反行政法義務所生之裁
    處權無涉，惟於行政罰法公布生效前，如裁處權之時效已消
    滅時，亦得類推適用。次按95年2 月5 日起生效施行之行政
    罰法第27條固規定：「行政罰之裁處權因三年期間之經過而
    消滅。前項期間自違反行政法上義務之行為終了時起算，但
    行為之結果發生在後者，自該結果發生起算。」，惟同法第
    45條則規定：「本法施行前違反行政法上義務行為應受處罰
    而未經裁處，於本法施行後裁處者，除第十五條、第十六條
    、第十八條第二項、第二十條及第二十二條規定外，均適用
    之。前項行政罰之裁處權時效，自本法施行之日起算」，而
    行政罰法係於95年2 月5 日施行，是行政罰法第45條之規範
    目的，主要是為處理過渡時期之裁罰時效問題，而行政罰法
    第45 條 第2 項又係同法第27條第2 項之特別規定，準此，
    對於在行政罰法施行前尚未符合上揭行政程序法第131 條規
    定罹於時效之裁罰，自應適用行政罰法第45條第2 項之規定
    「自本法施行之日起算」，亦即自95年2 月5 日起算3 年之
    時效期間，直至98年2 月5 日前均得依法裁罰。然對於在行
    政罰法施行前已逾5 年以上之違規行為仍未裁罰者，即應類
    推適用行政程序法第131 條第1 項規定，不得再予裁罰。蓋
    行政行為應受法律及一般法律原則之拘束，且應以誠實信用
    之方法為之，並應保護人民正當合理之信賴；為行政程序法
    第4 條、第8 條所明定。又行政行為應以誠實信用之方法為
    之，及需符合信賴保護原則，更為學者及實務所肯認，而行
    政程序法之規定為以上原則之明文化，為法律所揭示之行政
    程序保障原則，乃行政法理上具有憲法位階之法律原則，行
    政機關作出之行政行為，無論於行政程序法制定施行前或施
    行後，均應一體適用。且所謂誠實信用原則，係在具體權利
    義務關係，依正義公平方法，確定並實現權利之內容，避免
    一方犧牲他方利益以圖利自己，應以權利人及義務人雙方利
    益為衡量依據，並應考察權利義務之社會上作用，於具體事
    實妥善運用之方法。公路監理主管機關長期怠於對交通違規
    行為作成裁決，不但使裁處權長久處於懸而未決狀態，且致
    使違規人遭受處罰機關突襲性之行政裁罰，因此蒙受重大之
    不利益，顯已違反人民對於交通裁罰制度之合理信賴，亦與
    誠實信用原則有悖，且違反情節重大。況處罰機關長時間延
    宕而未作出裁決，或裁決後遲未執行，如人民對於違規事實
    有所爭執，往往亦因時隔久遠，致未能立即提出有利之證據
    ，實影響其權益甚鉅。故處分機關長時間怠於執行交通裁罰
    處分之不利益，應責由其自行承擔，並無轉嫁由人民承受之
    理（臺灣高等法院暨所屬法院97年度法律問題座談會第38號
    決議參照）。
四、經查，本件異議人即受處分人於88年12月14日上午11時40分
    許，行經國道三號北向54公里處，因「在高速公路超速行駛
    、駕駛車輛未隨身攜帶駕駛執照」之違規事實，為內政部警
    政署國道公路警察局第六警察隊以其有違反道路交通管理處
    罰條例第33條及同條例第25條第1 項第3 款之行為，以公警
    局字第43 7598 號違反道路交通事件通知單當場擎單舉發，
    並於97年12月5 日分別以彰監四字第裁00－000000號裁決書
    ，裁處罰鍰6600元之事實，有上揭違反道路交通事件通知單
    、原處分機關裁決書及送達證書影本各1 紙在卷為憑。而依
    道路交通管理事件統一裁罰基準及處理細則第44條第1 項規
    定：「違反道路交通管理事件行為人，未依規定自動繳納罰
    鍰，或未依規定到案聽候裁決，處罰機關應於舉發違反道路
    交通管理事件通知單送達二個月內依標準表逕行裁決之。」
    此規定嗣於95年6 月30日經交通部及內政部令修正為「違反
    道路交通管理事件行為人，未依規定自動繳納罰鍰，或未依
    規定到案聽候裁決，處罰機關應依基準表於舉發違反道路交
    通管理事件通知單送達且逾越應到案期限六十日之三個月內
    ，逕行裁決之。」並自95年7 月1 日起生效施行。準此，無
    論是依修正前或修正後之規定，本件原處分機關前開裁決均
    已逾越上開道路交通管理事件統一裁罰基準及處理細則第44
    條第1 項關於裁決期限之規定，而道路交通管理事件統一裁
    罰基準及處理細則第44條第1 項有關處罰機關裁決期限之規
    定，旨在促使各處罰機關儘速處理相類案件，以避免形成積
    案，肇生民怨，而無法達成交通管理之目的。因前開規定並
    未規定處罰機關違反裁決期間之規定時，發生失權之效果，
    故解釋上，該細則第44條第1 項之規定，僅係處罰機關內部
    控管、行政監督執行依據之「訓示規定」，處罰機關倘稍有
    遲誤，尚不生「不得裁決」之失權效果，然此是否意謂處罰
    機關即可違反上開期間之規定，而長期怠於作成裁決，實有
    疑義。經查，本件作成裁決時間與違規時間相距已逾9 年，
    顯然逾上開道路交通管理事件統一裁罰基準及處理細則第44
    條第1 項裁決期限之規定且屬情節重大，而原處分機關就此
    延宕裁決行為復未能舉出有何適當、充分之理由，是該等行
    政行為顯非以誠實信用之方法為之，即難認適法。從而，本
    件異議人縱於上開時、地有「駕駛執照吊扣期間駕車」之違
    規情事，惟因其係於88年12月14日為此交通違規行為，依前
    開說明類推適用行政程序法第131 條第1 項之結果，受處分
    人該等違規行為之裁罰時效，至遲於93年12月13日已告消滅
    ，不因嗣後另有行政罰法之公布、施行有異。原處分機關漏
    未斟酌時效相關規定，遲於97年12月5 日始為前開裁處，自
    難謂適法，應由本院將原處分機關之裁處予以撤銷，並諭知
    受處分人不罰。又本件原處分機關就受處分人所為之裁處既
    因罹於時效而經本院撤銷，則首開聲明異議事由究否有據，
    即無再調查之必要，併予指明。
五、據上論斷，應依道路交通案件處理法第20條，裁定如主文。
中    華    民    國    97    年    12    月    16    日
                  交通法庭法  官  胡宜如
以上正本證明與原本無異。
如不服本裁定，應於裁定送達後5 日內向本院提出抗告狀。
中    華    民    國    97    年    12    月    16    日
                          書記官  蕭秀吉


司法院資訊處製作；財團法人民間司法改革基金會備份。
